【裁判字號】    95,家訴,56
【裁判日期】    951206
【裁判案由】    收養關係無效
【裁判全文】
臺灣新竹地方法院民事判決              95年度家訴字第56號
原      告  甲○○
                        號
送達代收人  丙○○
被      告  乙○
上列當事人間請求確認收養關係無效事件，於民國95年11月22日
言詞辯論終結，本院判決如下：
    主  文
確認原告與朱占清、朱間之收養關係不存在。
訴訟費用由原告負擔。
    事實及理由
壹、原告起訴主張：原告為民國52年9月10日出生，於58年1月3
    日由訴外人朱占清、朱收養。然原告養母朱卻實為原告生
    母林吳月裡之母，收養有違反民法弟1073條之1規定，且原
    告自幼與生父母及兄弟姊妹一同生活，與養母相見時則以外
    祖母稱之，唯戶政單位登記與事實不符，今因養父母（即外
    祖父母）與親生父母都已死亡，為免因不當之收養行為，終
    斷兄弟姊妹間相互扶持之親情，爰依法提起本訴。並聲明確
    認原告與朱占清、朱間之收養關係不存在。
貳、被告則表示：原告是被告的親生妹妹，當初不知道何原因給
    外祖母及其配偶收養。父親過世前，是希望原告可以認祖歸
    宗。
參、得心證之理由：
一、按「何種訴訟，為人事訴訟程序中之收養關係事件，已列舉
    於民事訴訟法第583條，該條所列舉以外之事件，不容適用
    或準用人事訴訟程序之規定。又就養子女身分之有無發生爭
    執，而有提起確認身分之訴之必要者，自可提起收養關係存
    在或不存在之訴。此項訴訟係民事訴訟法第583條所列舉以
    外之訴訟，依前開說明，即無適用或準用人事訴訟程序規定
    之餘地。」（最高法院81年度台上字第303號判決參照）。
    次按「被收養人之身分為養父母之繼承人所否認，而有提起
    確認身分之訴之必要，則以養父母之繼承人為被告，提起確
    認其與已故養父母間收養關係存在之訴，應為法之所許。」
    （最高法院86年度台上字第941號判決參照）。依前開判決
    意旨，養子女與養父母因收養身分關係是否存在，對於第三
    人之權利義務有所影響時，除應准許第三人提起確認收養身
    分關係是否存在之訴，反之亦應准許養父母或養子女，對該
    第三人提起確認收養身分關係是否存在之訴，以除去其私法
    上地位不安之狀態，不因該收養人是否死亡而受影響。本件
    原告本主張養母實為其外祖母，收養有違反民法第1073條之
    1規定，原告與朱占清、朱間之收養關係無效，然戶籍資
    料上，卻仍登載朱占清、朱被為其養父母，有原告提出之
    戶籍謄本附卷可稽，則原告確有必要藉由法院之確認判決確
    認其與朱占清、朱間之收養關係是否存在，以除去戶籍登
    記與事實不符之法律上不安定狀態，故本件原告有即受確認
    判決之法律上利益，合先敘明。
二、原告甲○○之生父為林茂森、生母為林吳月裡，其於58年1
    月3日為原告生母林吳月裡之母朱占清、朱夫妻收養之事
    實，有原告所提出戶籍謄本在卷足參（見本卷第13頁）。再
    被告乙○之父為林茂森、母為林吳月裡，又兩造生母林吳月
    裡之母為朱一節，亦有原告所提出之戶籍謄本在卷可考（
    見本卷第6頁），且為被告所不爭執。從而原告主張其養母
    實為其外祖母，被告為其外祖母之繼承人，即可認定。
三、按左列親屬不得收養為養子女：（一）直系血親。（二）直
    系姻親。但夫妻之一方，收養他方之子女者，不在此限。（
    三）旁系血親及旁系姻親之輩分不相當者。但旁系血親在八
    親等之外，旁系姻親在五親等之外者，不在此限。民法第
    1073條之1有明文規定；又，依同法第1079條之1規定，違反
    第1073條之1者無效。惟前揭法條之規定乃是於74年6月3日
    始增訂。74年民法親屬編修訂前之民法1072條至第1079條有
    關收養規定，並無禁止直系親屬間收養之規定，民法親屬編
    施行法對於該條之增訂，並無溯及既往之特別規定，依該施
    行法第一條法律不溯及既往之原則，則原告於58年1月3日為
    朱占清、朱所收養，自應適用收養行為該時即74年6月3日
    修正公布前之民法親屬編規定，合先敘明。
四、再按，民法親屬篇之立法目的，在於維護我國固有倫理觀念
    ，以符公序良俗，結婚與收養子女同為發生身分關係之基礎
    行為，修正前民法第983條禁止近親結婚之立法目的，係基
    於血統優生學及倫理觀念上之考量，其中有自然血緣關係之
    近親雖本於上述二種原因而禁婚，但無自然血緣關係之近親
    ，亦因為避免混亂親屬關係而禁婚，故收養行為雖無關血統
    優生之問題，但與結婚同為發生身分關係之行為，特定親屬
    間之收養，影響原有之倫常名分，例如子與孫兩種身分如由
    一人兼具，則親屬關係必趨於混亂，因此，基於同一之倫理
    觀念之考量，本件直系血親、直係姻姻親間之收養行為是否
    有效，自可類推適用有關結婚無效之規定。有最高法院49年
    台上字第1927號判例謂「結婚與收養子女同為發生身分關係
    之行為，關於結婚無效及撤銷違法結婚之規定，在收養無效
    及撤銷違法收養時，亦有同一之法律理由，自應類推適用」
    可資參考。則原告既為朱占清、朱之外孫女，嗣再為其所
    收養，則原告身兼孫女與養女身分，顯然混亂親屬身分，有
    違我國倫常，揆之前揭說明，其等間之收養契約應屬無效而
    未發生收養關係。從而，原告提起本件確認原告與其朱占清
    、朱間之收養關係不存在，即屬有理。
五、關於訴訟費用負擔方面：按敗訴人之行為，按當時之訴訟程
    度為伸張或防衛權利所必要者，因該行為所生之費用，法院
    得酌量情形命勝訴之當事人負擔其一部，民事訴訟法第81條
    第2款著有明文。又本件收養關係不存在之訴，原告起訴雖
    於法有據，然本件收養關係不存在既因違反法律規定所造成
    ，則被告之應訴實受法律規定而不得不為者，故其所為抗辯
    自屬為伸張或防衛權利所必要，是以本院認為本件起訴費用
    應由原告負擔較為公允。
肆、訴訟費用之負擔：民事訴訟法第81條第2款。
中    華    民    國    95    年    12    月    6     日
                  家事法庭    法  官  許翠玲
正本係照原本作成。
如對本判決上訴，須於判決送達後20日內向本院提出上訴狀。
                              書記官  陳宏城
中    華    民    國    95    年    12    月    6     日


司法院資訊處製作；財團法人民間司法改革基金會備份。
